【裁判字號】    98,台上,882
【裁判日期】    980226
【裁判案由】    違反槍砲彈藥刀械管制條例
【裁判全文】
最高法院刑事判決              九十八年度台上字第八八二號
上  訴  人  甲○○
上列上訴人因違反槍砲彈藥刀械管制條例案件，不服台灣高等法
院台中分院中華民國九十五年六月三十日第二審判決（九十四年
度上訴字第二二三四號，起訴案號：台灣台中地方法院檢察署九
十四年度偵字第五五五九號），提起上訴，本院判決如下：
    主  文
原判決關於有罪部分撤銷，發回台灣高等法院台中分院。
    理  由
本件原判決認定：上訴人甲○○明知未經中央主管機關許可，不
得製造槍枝之主要組成零件槍管，亦不得製造或持有子彈，竟未
經許可，分別基於製造槍枝之主要組成零件槍管及製造子彈之犯
意，於民國九十、九十一年間，在其台中縣外埔鄉○○路興龍八
巷三十二號住處，以銅條作為材料，並以其所有之電鑽、銼刀、
鋸子等工具，接續製造上半部具曲面，下半部為承受面，外型與
制式彈頭相似，可供組成子彈使用之土造金屬彈頭七顆。復於九
十二年間參照道具槍枝，自行繪製槍枝設計尺寸圖，將其所有之
鐵管材料持往台中縣清泉崗附近委由不知情之鐵工廠成年人焊接
，再以其所有之上開電鑽、鋸子、銼刀等工具，製成已具槍管雛
形，槍管內不具來復線（膛線）、導彈坡（膛喉）及彈室（膛室
），槍管之基座尚未完成，尚無法與槍身結合之土造金屬槍管半
成品一支。另於九十年十一月間某日，在其上開住處前，拾得具
有殺傷力之口徑九ｍｍ制式子彈一顆，竟基於持有之犯意，未經
許可予以持有。嗣於九十四年三月二十二日十七時三十五分許，
為警在其上開住處查獲，並扣得其所有之土造金屬槍管半成品一
支、土造金屬彈頭七顆、槍枝設計尺寸圖四張、鑽頭七支、銼刀
三支、鋸子一支及口徑九ｍｍ制式子彈一顆，其製造槍枝之主要
組成零件槍管及製造子彈之行為因而未得逞而未遂等情。因而撤
銷第一審關於有罪部分之科刑判決，改判論上訴人以未經許可，
製造槍枝之主要組成零件，未遂罪，處有期徒刑壹年陸月，併科
罰金新台幣萬元；又未經許可，製造子彈，未遂罪，處有期徒
刑拾月，併科罰金萬元；又未經許可，持有子彈罪，處有期徒
刑肆月，併科罰金新台幣貳萬元。應執行有期徒刑貳年肆月，併
科罰金新台幣柒萬元；並諭知罰金易服勞役之折算標準及為相關
從刑之宣告。固非無見。
惟查：（一）為保障被告之防禦權，刑事訴訟法第二百八十七條
規定，檢察官陳述起訴要旨後，審判長應告知被告第九十五條規
定之事項。此為第二審程序所準用。又同法第九十五條第一款規
定，訊問被告應先告知犯罪嫌疑及所犯所有罪名。罪名經告知後
，認為應變更者，應再告知。原判決論上訴人以槍砲彈藥刀械管
制條例第十二條第五項、第一項之製造子彈，未遂罪，於理由內
說明：公訴人及第一審認係犯同條例第十三條第一項之未經許可
製造彈藥之主要組成零件罪，尚有未洽，應予變更等旨（原判決
第五頁第十二至十五行）。乃原審審判期日，審判長並未依前揭
規定告知上訴人犯有槍砲彈藥刀械管制條例第十二條第五項、第
一項之製造子彈未遂罪罪名，有原審九十四年十二月十四日、九
十五年六月二十一日審判筆錄可稽，遽行判決，其踐行之訴訟程
序即非適法。（二）刑法第二十五條規定，已著手於犯罪行為之
實行而不遂者，為未遂犯。未遂犯之處罰，以有特別規定者為限
，並得按既遂犯之刑減輕之（第二項後段修正前為第二十六條前
段）。第二十七條第一項前段規定，已著手於犯罪行為之實行，
而因己意中止或防止其結果之發生者，減輕或免除其刑。是已著
手於犯罪行為之實行而不遂者，如屬上開第二十五條第一項所定
之普通未遂，僅得按既遂犯之規定減輕其刑。如係因己意中止而
未遂者，則得減輕或免除其刑。原判決認定：上訴人未經許可，
分別基於製造槍枝之主要組成零件槍管及製造子彈之犯意，於九
十、九十一年間製造，可供組成子彈使用之土造金屬彈頭七顆。
復於九十二年間製造土造金屬槍管半成品一支。而於九十四年三
月二十二日十七時三十五分許，為警查獲，並扣得土造金屬槍管
半成品一支、土造金屬彈頭七顆等物，其製造槍枝之主要組成零
件槍管及製造子彈之行為因而未得逞而未遂等情。似認其犯罪係
因被警查獲而未遂，而援引修正前刑法第二十六條前段減輕其刑
。然查，上開物品既分別於九十、九十一年及九十二年間即著手
製造，至九十四年三月二十二日被查獲時，仍未製造完成，係上
訴人無力完成或暫停製程？抑或其已中止其製造行為？究實情如
何，仍屬不明，此攸關法律之適用，自應予釐清，原審未予查究
明白，遽行判決，有應於審判期日調查之證據未予調查之違法。
（三）有罪判決所憑之證據及其說明理由須與卷內之證據資料相
適合，否則即屬證據上之理由矛盾。原判決理由謂：上訴人並供
承扣案之七顆金屬彈頭係要做子彈用等語（原判決第三頁最後一
行至第四頁第一行），資為不利於上訴人認定之證據。依卷內資
料，原審九十五年六月二十一日審判筆錄第四頁，雖記載審判長
問：「另查獲七顆子彈彈頭，你於警詢中供稱是要做子彈用的？
」上訴人答：「是的」等語（原審卷第一七四頁背面）。然上訴
人於警詢中似未供稱查獲之七顆子彈彈頭是要做子彈用的云云（
九十四年度偵字第五五五九號卷第十至十三頁參看），原審所憑
之證據與卷內訴訟資料不相符合，有證據上理由矛盾之違誤。（
四）上訴人行為後，刑法第四十二條有關罰金易服勞役之規定已
有修正，由原定之以（銀元）一百元、二百元、三百元（即新台
幣三百元、六百元或九百元）折算一日，修正為：罰金易服勞役
以新台幣一千元、二千元或三千元折算一日，但勞役期限不得逾
一年；並有得分期繳納之規定。修正後之規定，為較有利於行為
人。原判決就宣告罰金刑部分，諭知罰金易服勞役以新台幣九百
元即銀元三百元折算一日，未及比較適用修正前後之規定，以適
用最有利於行為人之法律，即有未洽，而無可維持。以上或為上
訴意旨所指摘，或為本院得依職權調查之事項，應認原判決關於
有罪部分有撤銷發回之原因。原判決主文第二項未經許可製造子
彈部分，諭知「併科罰金萬元」。究係銀元或新台幣？尚屬不
明，更審判決時併請注意。
據上論結，應依刑事訴訟法第三百九十七條、第四百零一條，判
決如主文。
中    華    民    國  九十八  年    二    月  二十六  日
                      最高法院刑事第三庭
                          審判長法官  林  增  福
                                法官  張  清  埤
                                法官  陳  世  雄
                                法官  蔡  國  在
                                法官  段  景  榕
      本件正本證明與原本無異
                                      書  記  官
中    華    民    國  九十八  年    三    月    三    日
                                                      Ｅ


司法院資訊處製作；財團法人民間司法改革基金會備份。
